---
title: "Título"
author: "Igo da Costa Andrade"

# Metadados
booktitle: "Curso de Física Básica"
#booksubtitle: "Subtítulo do Livro"
bookauthors: "Veduca"
bookaddres: "Local"
bookpublisher: "Editora"
bookyear: "2000"
chaptertitle: "Dinâmica do Fluidos"
#chapternumber: "1"
maincolor: "dc2531"

output: 
  bookdown::pdf_document2:
    template: template.tex
---

```{r setup, include=FALSE}
knitr::opts_chunk$set(echo = TRUE)

```

\section*{Escoamento por um orifício}
```{r, include=FALSE}
set.seed(123)
n = 50
x <- seq(from=0, to=2, length=n)
y <- 0.05 * exp(-0.8*x) * (sin(5*pi*x) + cos(3*pi*x))+ 3.0 
x
y
water_sup <- ""
for (i in 1:n) {
    water_sup <- sprintf("%s (%.2f, %.2f) --", water_sup, x[i], y[i])
}
water_sup

water <- sprintf("\\draw[color=blue!60!white, fill=blue!50!white, fill opacity=0.1] %s (2, 3) -- (2, 0.6) -- (2.2, 0.6) -- (2.2, 0.4) -- (2, 0.4) --  (2, 0) -- (0,0) -- cycle;", water_sup)
water

flow <- ""

for (i in 1:20) {
    xi <- runif(1, min=2.8, max=3.3)
    yi <- runif(1, min=0.45, max=0.55)
    parabola <- sprintf("\\draw[blue!60!white, opacity=0.2] (2.2, %.4f) parabola (%.4f, 0);", yi, xi)
    flow <- sprintf("%s%s", flow, parabola)
}
flow
```

\subsection*{Caso I: Nível constante}

\begin{figure}[H]
    \centering
    \begin{tikzpicture}
        `r water`
        \draw[thick] (0, 3.5) -- (0, 0) -- (2, 0) -- (2, 0.4) -- (2.2, 0.4) (2.2, 0.6) -- (2, 0.6) -- (2, 3.5);
        `r flow`
        \draw[latex-latex] (-.5, 0.5) -- (-.5, 3) node[midway, left] {$H$}; 
        \draw[-latex] (2, 0.5) -- (3.0, 0.5) node[right] {$\overrightarrow{v}$};
        \draw[dashed, opacity=0.5] (2, 0.5) -- (0, 0.5);
        \draw[-latex, thick, blue!60!white] (2.8, 3.8) arc (75:150:1);
        \node at (1, 3.5) {$P_{\text{atm}}$};
        \node [above] at (2.5, 0.75) {$P_{\text{atm}}$};
        \draw[gray] (2, 3) -- (2.25, 3) (2.5, 3) circle (0.25) node{$1$};
        \draw[gray] (2.25, 0.5) -- (2.25, -.25) (2.25, -0.5) circle(0.25) node{$2$};
    \end{tikzpicture}
\end{figure}

Consideremos inicialmente o caso em que o nível de fluido no ponto $1$ é mantido constante por algum sistema que fornece fluido continuamente.

Podemos aplicar o Teorema de Bernoulli:

$$
P = \dfrac{1}{2}\rho v^2 + \rho g y = \text{cte.}
$$

Como o nível em $1$ não se altera, a velocidade do fluido nesse ponto deve ser nula, ou seja, $v_1 = 0$. Então,

\begin{align*}
    P_1 + \dfrac{1}{2} \rho v_1^2 + \rho g y_1 &= P_2 + \dfrac{1}{2} \rho v_2^2 + \rho g y_2\\
    P_{\text{atm}} + \dfrac{1}{2} \rho \cdot 0^2 + \rho g H &= P_{\text{atm}} + \dfrac{1}{2} \rho v^2 + \rho g \cdot 0\\
    \rho g H &= \dfrac{1}{2} \rho v^2 \Rightarrow v = \sqrt{2gH}
\end{align*}

\subsection*{Caso II: Nível Variável}

\begin{figure}[H]
    \centering
    \begin{tikzpicture}
        `r water`
        \draw[thick] (0, 3.5) -- (0, 0) -- (2, 0) -- (2, 0.4) -- (2.2, 0.4) (2.2, 0.6) -- (2, 0.6) -- (2, 3.5);
        `r flow`
        \draw[latex-latex] (-.5, 0.5) -- (-.5, 3) node[midway, left] {$H$}; 
        \draw[-latex] (1, 3) -- (1, 2.5) node[below] {$\overrightarrow{v_1}$};
        \draw[-latex] (2, 0.5) -- (3.0, 0.5) node[right] {$\overrightarrow{v_2}$};
        \draw[dashed, opacity=0.5] (2, 0.5) -- (0, 0.5);
        \node at (1, 3.5) {$P_{\text{atm}}$};
        \node [above] at (2.5, 0.75) {$P_{\text{atm}}$};
        \draw[gray] (2, 3) -- (2.25, 3) (2.5, 3) circle (0.25) node{$1$};
        \draw[gray] (2.25, 0.5) -- (2.25, -.25) (2.25, -0.5) circle(0.25) node{$2$};
    \end{tikzpicture}
\end{figure}

Nesse nova configuração, o Teorema de Bernoulli fornece:

\begin{align}
  P_{\text{atm}} + \dfrac{1}{2} \rho v_1^2 + \rho g H = P_{\text{atm}} + \dfrac{1}{2} \rho v_2^2 + \rho g \cdot 0 &\Rightarrow \dfrac{1}{2} \rho v_1^2 + \rho g H =  \dfrac{1}{2} \rho v_2^2 \nonumber\\
  &\Rightarrow v_2^2 - v_1^2 = 2gH \label{eq:bernoulli}
\end{align}

Por outro lado, sendo o fluido incompressível, a vazão no ponto $1$ deve ser igual à vazão em $2$, ou seja:

\begin{align}
  Q_1 = Q_2 &\Rightarrow v_1 S_1 = v_2 S_2\nonumber\\
  &\Rightarrow v_1 = v_2 \dfrac{S_2}{S_1} \label{eq:vazao}
\end{align}
em que $S_1$ e $S_2$ são, respectivamente, as áreas de seção transversão  nos pontos $1$ e $2$. Substuindo $v_1$ da Equação (\ref{eq:vazao}) na Equação (\ref{eq:bernoulli}), obtemos:

\begin{align}
  v_2^2 - v_1^2 = 2gH &\Rightarrow v_2^2 - \left(v_2 \dfrac{S_2}{S_1}\right)^2 = 2gH \nonumber\\
  & \Rightarrow v_2^2 \left[1 - \left(\dfrac{S_2}{S_1}\right)^2\right] = 2gH \nonumber\\
  & \Rightarrow v_2 = \sqrt{\dfrac{2gH}{1 - \left(\dfrac{S_2}{S_1}\right)^2}} \label{eq:exata}
\end{align}

Supondo $S_2 \ll S_1$, podemos aplicar uma aproximação por série de Taylor ao denominador de (\ref{eq:exata}):

\begin{align}
  v_2 = \sqrt{\dfrac{2gH}{1 - \left(\dfrac{S_2}{S_1}\right)^2}} &\Rightarrow v_2 = \sqrt{2gH} \left[1 - \left(\dfrac{S_2}{S_1}\right)^2\right]^{-1/2} \nonumber \\
  &\Rightarrow v_2 = \sqrt{2gH} \left[1 - \left(-\dfrac{1}{2}\right) \left(\dfrac{S_2}{S_1}\right)^2 + \cdots\right] \nonumber \\
  &\Rightarrow v_2 \approx \sqrt{2gH} \left[1 + \dfrac{1}{2}\left(\dfrac{S_2}{S_1}\right)^2\right]
\end{align}

\newpage
\section*{Tubo de Venturi}

\begin{figure}[H]
  \centering
  \begin{tikzpicture}
    %% Alturas
    \draw[dashed] (-1, -1.5) -- (13, -1.5) node[right] {$y = 0$};
    %%% Altura 1
    \draw[dashed] (0.9, 1.75) -- (1.5, 1.75);
    \draw[latex-latex] (1, -1.5) -- (1, 1.75) node[midway, left, yshift=5pt] {$h_1$};
    %%% Altura 2
    \draw[dashed] (6.3, 0.35) -- (6.9, 0.35);
    \draw[latex-latex] (6.8, -1.5) -- (6.8, 0.35) node[midway, right] {$h_2$};
    %% Áreas
    %%% Área 1
    \draw[dashed, fill=cyan!90!black, fill opacity=0.6] (1.7, -1.5) ellipse (0.4 and 1.5);
    \draw[-latex] (2, -4) node[below] {$A_1$} arc (220:160:2);
    %%% Área 2
    \draw[dashed, fill=cyan!90!black, fill opacity=0.6] (6, -1.5) ellipse (0.1 and 0.35);
    \draw[-latex] (6, -2.7) node[below] {$A_2$} arc (210:150:1);
    %% Velocidades
    %%% Velocidade 1
    \draw[ultra thick, -latex] (1.7, -1.5) -- ++(1, 0) node[above] {$\overrightarrow{v_1}$};
    %%% Velocidade 2
    \draw[ultra thick, -latex] (6, -1.5) -- ++(2, 0) node[above] {$\overrightarrow{v_2}$};
    %% Fluido
    \filldraw[color=cyan!50!white, fill=cyan!80!white, fill opacity=0.2] (0, 0) -- ++(1.5, 0) -- ++(0, 1.75) -- ++(0.4, 0) -- ++(0, -1.75) -- ++(1.1, 0) arc (90:45:2) arc (225:270:2) -- ++(0, 1.5) -- ++ (0.4, 0) -- ++(0, -1.5) arc (270:315:2) arc (135:90:2) -- ++(3, 0) arc (160:200:2) arc (20:-20:2.4) -- ++(-3, 0) arc (270:225:2) arc (45:90:2) -- ++(-0.4, 0) arc (90:135:2) arc (315:270:2) -- ++(-3, 0) arc (-20:20:2) arc (200:160:2.4) -- cycle;
    %% Tubo
    \draw[fill=cyan!90!black, fill opacity=0.5] (0, -3) arc (200:160:2) arc (20:-20:2);
    \draw[fill=cyan!90!black, fill opacity=0.5] (12.05,0) arc (20:-20:2) arc (200:160:2);
    \draw (0, 0) -- ++(1.5, 0) -- ++(0, 2.5) ++(0.4, 0) -- ++(0, -2.5) --++(1.1, 0)  arc (90:45:2) arc (225:270:2) -- ++(0, 3.7) ++ (0.4, 0) -- ++(0, -3.7) arc (270:315:2) arc (135:90:2) -- ++(3, 0) arc (160:200:2) arc (20:-20:2.4) -- ++(-3, 0) arc (270:225:2) arc (45:90:2) -- ++(-0.4, 0) arc (90:135:2) arc (315:270:2) -- ++(-3, 0) arc (-20:20:2) arc (200:160:2.4);
    %% Pressão Atmosrérica
    \node at (1.7, 3) {$P_{\text{atm}}$};
    \node at (6, 3) {$P_{\text{atm}}$};
  \end{tikzpicture}
\end{figure}

A figura acima mostra uma tubulação de seção transversal cuja área é igual a $A_1$ e dentro da qual escoa um fluido de densidade $\rho$. A fim de determinar a velocidade com que o fluido escoa dentro da tubulação,  produz-se uma pequena constrição em uma parte do tubo de forma que a área de seçã transversal nessa parcela do tubo vale $A_2 < A_1$. Dado que a vazão do fluido deve se manter constante, tem-se:

\begin{align}
Q_1 = Q_2 &\Rightarrow v_1 A_1 = v_2 A_2 \nonumber\\
&\Rightarrow v_2 = v_1 \dfrac{A_1}{A_2} \label{eq:vazao2}
\end{align}


Em cada região do tubo, adiciona-se um tubo, de tal forma que a coluna de fluido é determinada pela pressão na respectiva região da tubulação.

Podemos aplicar o Teorema de Benoulli para os pontos $1$ e $2$, conforme mostrado abaixo:

\begin{align}
  P_{\text{atm}} + \dfrac{1}{2} \rho v_1^2 + \rho g h_1 = P_{\text{atm}} + \dfrac{1}{2} \rho v_2^2 + \rho g h_2 &\Rightarrow \dfrac{1}{2} v_1^2 + g h_1 = \dfrac{1}{2} v_2^2 + g h_2 \nonumber\\
  &\Rightarrow v_1^2 - v_2^2 = -2g(h_1 - h_2) \label{eq:bernoulli2}
\end{align}

Substituindo $v_2$ da Equação (\ref{eq:vazao2}) na Equação (\ref{eq:bernoulli2}), obtemos:

\begin{align*}
  v_1^2 - v_2^2 = -2g(h_1 - h_2) & \Rightarrow v_1^2 - \left(v_1 \dfrac{A_1}{A_2}\right)^2 = -2g(h_1 - h_2)\\
  &\Rightarrow v_1^2 = \dfrac{-2g(h_1-h_2)}{1 - \left(\dfrac{A_1}{A_2}\right)^2}\\
  &\Rightarrow v_1^2 = \dfrac{2g(h_1 - h_2)}{\left(\dfrac{A_1}{A_2}\right)^2 - 1}
\end{align*}

\newpage
\section*{Força Hidrodinâmica}

\subsection*{Força de sustentação de um avião em voo}

\begin{figure}[H]
  \centering
  \begin{tikzpicture}
    %% Asa
    \draw[fill=gray, fill opacity=0.5] (0,-0.5) arc (240:120:0.5) arc (120:90:2) arc (92:62:10) -- cycle;
    %% Ar
    \foreach \y in {-0.6, -0.4, ..., 0.6} {
      \draw[-latex, red] (-2.5, \y) -- ++(1, 0);
    }
    \draw[-latex, red] (-1.25, -0.6) arc (90:70:2) arc (250:270:4) -- ++(7.2, 0);
    \draw[-latex, red] (-1.25, -0.4) arc (90:70:2) arc (250:270:4) -- ++(7.2, 0);
    \draw[-latex, red] (-1.25, -0.2) arc (270:320:1) arc (140:90:2) arc (90:70:10) arc (250:270:10) -- ++(0.12, 0);;
    \draw[-latex, red] (-1.25, 0.0) arc (270:320:1) arc (140:90:1.9) arc (90:70:10) arc (250:270:10) -- ++(0.2, 0);
    \draw[-latex, red] (-1.25, 0.2) arc (270:320:1) arc (140:90:1.8) arc (90:70:10) arc (250:270:10) -- ++(0.25, 0);
    \draw[-latex, red] (-1.25, 0.4) arc (270:320:1) arc (140:90:1.7) arc (90:70:10) arc (250:270:10) -- ++(0.3, 0);
    \filldraw (2, -0.5) circle (2pt) node[above, yshift=2pt] {$2$};
    \filldraw (2, 0.6) circle (2pt) node[below, yshift=-2pt] {$1$};
    \draw[ultra thick, -latex, blue] (2, 1.5) node[above] {$P_1$} -- (2, 0.6) ;
    \draw[ultra thick, -latex, blue] (2, -2) node[below] {$P_2$} -- (2, -0.6) ;
    \node[below, red] at (1, -1) {$\overrightarrow{v_2}$};  
    \node[above, red] at (1, 1.4) {$\overrightarrow{v_1}$}; 
  \end{tikzpicture}
\end{figure}

Consideremos os pontos $1$ e $2$, respectivamente acima e abaixo da asa do avião. Desconsideremos o impacto da diferença de altura entre os pontos e apliquemos o Teorema de Bernoulli:

\begin{align*}
  P_1 + \dfrac{1}{2} \rho v_1^2  = P_2 + \dfrac{1}{2} \rho v_2^2  \Rightarrow P_2 - P_1 = \dfrac{1}{2} \rho \left(v_1^2 - v_2^2 \right)
\end{align*}

Para analizarmos a equação acima, observemos a figura da asa do avião. Note-se que a parcela de ar que passa pela parte superior da asa percorre um deslocamento superior ao da parcela de ar que passa pela parte inferior da asa. Assim, podemos concluir que $v_1 > v_2$, pois se não o fosse, haveria um acúmulo de massa de ar acima da asa.  Então,

$$
v_1 > v_2 \Rightarrow P_2 > P_1.
$$

Portanto, há uma força resultante para acima atuando sobre a asa, sustentanto a estrutura do avião.