---
title: "Título"
author: "Igo da Costa Andrade"

# Metadados
booktitle: "Curso de Física Básica"
#booksubtitle: "Subtítulo do Livro"
bookauthors: "Veduca"
bookaddres: "Local"
bookpublisher: "Editora"
bookyear: "2000"
chaptertitle: "Dinâmica do Fluidos"
#chapternumber: "1"
maincolor: "dc2531"

output: 
  bookdown::pdf_document2:
    template: template.tex
---

```{r setup, include=FALSE}
knitr::opts_chunk$set(echo = TRUE)

```

\section*{Escoamento por um orifício}
```{r, include=FALSE}
set.seed(123)
n = 50
x <- seq(from=0, to=2, length=n)
y <- 0.05 * exp(-0.8*x) * (sin(5*pi*x) + cos(3*pi*x))+ 3.0 
x
y
water_sup <- ""
for (i in 1:n) {
    water_sup <- sprintf("%s (%.2f, %.2f) --", water_sup, x[i], y[i])
}
water_sup

water <- sprintf("\\draw[color=blue!60!white, fill=blue!50!white, fill opacity=0.1] %s (2, 3) -- (2, 0.6) -- (2.2, 0.6) -- (2.2, 0.4) -- (2, 0.4) --  (2, 0) -- (0,0) -- cycle;", water_sup)
water

flow <- ""

for (i in 1:20) {
    xi <- runif(1, min=2.8, max=3.3)
    yi <- runif(1, min=0.45, max=0.55)
    parabola <- sprintf("\\draw[blue!60!white, opacity=0.2] (2.2, %.4f) parabola (%.4f, 0);", yi, xi)
    flow <- sprintf("%s%s", flow, parabola)
}
flow
```

\subsection*{Caso I: Nível constante}

\begin{figure}[H]
    \centering
    \begin{tikzpicture}
        `r water`
        \draw[thick] (0, 3.5) -- (0, 0) -- (2, 0) -- (2, 0.4) -- (2.2, 0.4) (2.2, 0.6) -- (2, 0.6) -- (2, 3.5);
        `r flow`
        \draw[latex-latex] (-.5, 0.5) -- (-.5, 3) node[midway, left] {$H$}; 
        \draw[-latex] (2, 0.5) -- (3.0, 0.5) node[right] {$\overrightarrow{v}$};
        \draw[dashed, opacity=0.5] (2, 0.5) -- (0, 0.5);
        \draw[-latex, thick, blue!60!white] (2.8, 3.8) arc (75:150:1);
        \node at (1, 3.5) {$P_{\text{atm}}$};
        \node [above] at (2.5, 0.75) {$P_{\text{atm}}$};
        \draw[gray] (2, 3) -- (2.25, 3) (2.5, 3) circle (0.25) node{$1$};
        \draw[gray] (2.25, 0.5) -- (2.25, -.25) (2.25, -0.5) circle(0.25) node{$2$};
    \end{tikzpicture}
\end{figure}

Consideremos inicialmente o caso em que o nível de fluido no ponto $1$ é mantido constante por algum sistema que fornece fluido continuamente.

Podemos aplicar o Teorema de Bernoulli:

$$
P = \dfrac{1}{2}\rho v^2 + \rho g y = \text{cte.}
$$

Como o nível em $1$ não se altera, a velocidade do fluido nesse ponto deve ser nula, ou seja, $v_1 = 0$. Então,

\begin{align*}
    P_1 + \dfrac{1}{2} \rho v_1^2 + \rho g y_1 &= P_2 + \dfrac{1}{2} \rho v_2^2 + \rho g y_2\\
    P_{\text{atm}} + \dfrac{1}{2} \rho \cdot 0^2 + \rho g H &= P_{\text{atm}} + \dfrac{1}{2} \rho v^2 + \rho g \cdot 0\\
    \rho g H &= \dfrac{1}{2} \rho v^2 \Rightarrow v = \sqrt{2gH}
\end{align*}

