---
title: "Título"
author: "Igo da Costa Andrade"

# Metadados
booktitle: "Curso de Física Básica"
#booksubtitle: "Subtítulo do Livro"
bookauthors: "Veduca"
bookaddres: "Local"
bookpublisher: "Editora"
bookyear: "2000"
chaptertitle: "Movimentos em duas ou três dimensões"
#chapternumber: "1"
maincolor: "dc2531"

output: 
  bookdown::pdf_document2:
    template: template.tex
---

```{r setup, include=FALSE}
knitr::opts_chunk$set(echo = TRUE)

```

\section*{Lançamento a partir de uma plataforma inclinada}
```{r, include=FALSE}

theta <- 30
theta_r  <- pi * theta / 180
r <- 3
H <- r * sin(theta_r)
B <- r * cos(theta_r)
v_0 <- 10
g <- 9.81
v <- sqrt(v_0^2 - 2*g*H)

A <- v^2 * sin(2*theta_r)/g
D <- A/2 * (1 + sqrt(1+2*g*H/(v*sin(theta_r))^2))

t_max <- D / (v*cos(theta_r))

n <- 10
t <- seq(from=0, to=t_max, length=n)
x <- v*cos(theta_r) * t
y <- H + v*sin(theta_r)*t - g*t^2/2
traj <- ""
for (i in 1:n) {
    traj <- sprintf("%s\\draw[fill=red] (%.2f, %.2f) circle (1pt);", traj, x[i]+B, y[i]+0.25)
}
```

\begin{enumerate}
  \item Um corpo, que vem com velocidade $v_0$, passa por uma plataforma de lançamento com uma inclinação $\theta$ conhecida, com altura $H$. No fim da plataforma, o corpo sai do local e alcança uma distância $d$. Qual é essa distância?
\end{enumerate}

\iniSol

\begin{figure}[H]
  \centering
  \begin{tikzpicture}[scale=0.8]
    \draw[thick] (-2, 0) -- (12, 0);
    \draw[fill=gray!50] (0,0) -- (`r B`, 0) -- (`r B`, `r H`) -- cycle;
    \draw[latex-latex] (1, 0) arc (0:`r theta`:1) node[midway, right] {$\theta$};
    \draw[latex-latex] (`r B+0.2`, 0) -- (`r B+0.2`, `r H`) node[midway, right] {$H$};
    \draw[fill=red!50] (-1.5, 0.25) circle (0.25);
    \draw[-latex] (-1.5, 0.25) -- (-0.5, 0.25) node [above] {$v_0$};
    \draw[latex-latex] (`r B`, -0.2) -- (`r B+D`, -0.2) node[midway, below] {$D$}; 
    `r traj`
  \end{tikzpicture}
\end{figure}

Dividimos o movimento em duas etapas: (i) o movimento de subida na plataforma inclinada; e (ii) o movimento parabólico assim que o corpo perde o contato com a plataforma.


Na primeira etapa, o corpo sobe a plataforma inclinada com desaceleração dada por

$$
a = g \sin{\theta}
$$
Ao fim dessa etapa, o corpo percorrerá uma distância igual a $\Delta s = \dfrac{H}{\sin{\theta}}$ e atingirá uma velocidade$v$, tal que:

\begin{align*}
  v^2 = v_0^2 - 2 a \Delta s &\Rightarrow v^2 = v_0^2 - 2g \sin{\theta} \dfrac{H}{\sin{\theta}}\\
  &\Rightarrow v^2 = v_0^2 - 2gH\\
  &\Rightarrow v = \sqrt{v_0^2 - 2gH}
\end{align*}


Depois de percorrer a plataforma, o corpo é lançado da altura $H$, com  velocidade $v$ calculada acima. As equações horárias da trajerória são as seguintes:

\begin{align*}
  \begin{cases}
    x = v \cos{\theta} t\\
    y = H + v \sin{\theta} t - \dfrac{1}{2}gt^2
  \end{cases}
\end{align*}

Substituindo $t = \dfrac{x}{v \cos{\theta}}$ na equação horária da posição $x$ na equação para a posição $y$, temos:

\begin{align*}
  y &= H + v \sin{\theta} \dfrac{x}{v \cos{\theta}} - \dfrac{1}{2} g \left(\dfrac{x}{v\cos{\theta}}\right)^2\\
  y &= H + \tan{\theta} x - \dfrac{g}{2v^2 \cos^2 {\theta}} x^2
\end{align*}

Para determinar o alcance do corpo, façamos $y = 0$, donde:

\begin{align*}
  H + \tan{\theta} x - \dfrac{g}{2v^2 \cos^2 {\theta}} x^2 = 0 & \Rightarrow x^2 - \tan{\theta}\left(\dfrac{2v^2\cos^2{\theta}}{g}\right) x - H \left(\dfrac{2v^2\cos^2{\theta}}{g}\right) = 0\\
  &\Rightarrow x^2 - \dfrac{v^2 2 \sin{\theta} \cos{\theta} }{g} x - \dfrac{2v^2 H \cos^2{\theta}}{g}  = 0\\
  &\Rightarrow x^2 - \dfrac{v^2 \sin{(2 \theta)}}{g} x - \dfrac{2v^2 H\cos^2 {\theta}}{g} = 0\\
  &\Rightarrow x = \dfrac{-\left[- \dfrac{v^2 \sin{(2 \theta)}}{g}\right] \pm \sqrt{\left[- \dfrac{v^2 \sin{(2 \theta)}}{g}\right]^2 - 4 \left(- \dfrac{2v^2 H \cos^2{\theta}}{g}\right)   }     }{2}\\
  &\Rightarrow x = \dfrac{ \dfrac{v^2 \sin{2\theta} }{g} \pm \sqrt{\left(\dfrac{v^2 \sin{2\theta}}{g}\right)^2 +  \dfrac{8v^2 H \cos^2{\theta}}{g}  }   }{2}\\
  &\Rightarrow x = \dfrac{v^2 \sin{2\theta} }{g} \left[\dfrac{1}{2} \pm \dfrac{1}{2}\sqrt{1 + \dfrac{8v^2H \cos^2{\theta}}{g} \dfrac{g^2}{v^4 \sin^2{2\theta}}}\right]\\
  &\Rightarrow x = \dfrac{v^2 \sin{2\theta} }{g} \left[\dfrac{1}{2} \pm \dfrac{1}{2}\sqrt{1 + \dfrac{2gH}{v^2\sin^2 {\theta}}}\right]\\
\end{align*}

Desprezamos a solução com sinal negativo pois representa um ponto da parábola anterior à posição de lanlamento. Assim, o alcance $D$ é dado por:

$$
D = \dfrac{v^2\sin{2\theta}}{g}\left(\dfrac{1}{2} + \dfrac{1}{2} \sqrt{1 + \dfrac{2gH}{v^2\sin^2 {\theta}}}\right)
$$

Lembramdo que $v^2 = v_0^2 - 2gH$, temos:

$$
D = \dfrac{(v_0^2 - 2gH)\sin{2\theta}}{g}\left(\dfrac{1}{2} + \dfrac{1}{2} \sqrt{1 + \dfrac{2gH}{(v_0^2 - 2gH)\sin^2 {\theta}}}\right)
$$

`r v`


\fimSol